臺灣臺北地方法院刑事判決　　　　　　　 99年度訴字第636號
公　訴　人　臺灣臺北地方法院檢察署檢察官
被　　　告　洪文森
選任辯護人　林如君律師
上列被告因偽造有價證券等案件，經檢察官提起公訴（99年度偵
字第2111號），本院判決如下：
    主  文
洪文森意圖供行使之用，而偽造有價證券，處有期徒刑參年貳月
。
    事  實
一、洪文森自民國83年、84年間起與徐漢明作公司合併，將洪文
    森原所經營之公司併入徐漢明所設立之珮興實業有限公司（
    下稱珮興公司，址設臺北市○○區○○路7段14號1樓），由
    徐漢明擔任珮興公司之代表人，洪文森擔任業務經理。詎洪
    文森明知其並未與徐漢明約定得自行以珮興公司名義簽發本
    票，亦未經徐漢明授權簽發下列之本票，竟基於意圖供行使
    之用而偽造有價證券之犯意，於98年1月13日在公司內，盜
    蓋珮興公司之大小章並蓋用洪文森個人私章於共同發票人處
    ，而接續偽造珮興公司與洪文森擔任共同發票人之本票2紙
    ，票據號碼分別為WG0000000號、WG0000000號，發票日及到
    期日均為98年1月13日，票面金額各為新臺幣（下同）100萬
    元及56萬5,575元，受款人均為鉅富陽企業有限公司（下稱
    鉅富陽公司），交予珮興公司之客戶鉅富陽公司作為給付貨
    款之用。嗣於98年6月17日，鉅富陽公司持上開2張本票，向
    本院聲請強制執行獲准，珮興公司始悉上情。
二、案經珮興公司訴由臺北市政府警察局文山第二分局報請臺灣
    臺北地方法院檢察署檢察官偵查起訴。
    理  由
壹、證據能力部分：
    按被告以外之人於審判外之言詞或書面陳述，除法律有規定
    者外，不得作為證據，刑事訴訟法第159條第1項定有明文；
    復按被告以外之人於偵查中向檢察官所為之陳述，除顯有不
    可信之情況者外，得為證據，同法第159條之1第2項亦有規
    定；另按被告以外之人於審判外之陳述，雖不符前4條之規
    定，而經當事人於審判程序同意作為證據，法院審酌該言詞
    陳述或書面陳述作成時之情況，認為適當者，亦得為證據；
    當事人、代理人或辯護人於法院調查證據時，知有第159條
    第1項不得為證據之情形，而未於言詞辯論終結前聲明異議
    者，視為有前項之同意；同法第159條之5規定甚明。本案據
    以認定被告洪文森之犯罪事實之證據，除告訴人珮興公司之
    代表人即證人徐漢明於偵查中所為之陳述，核其製作筆錄過
    程，並無違法取供述或證明力明顯過低之瑕疵，所為陳述蓋
    係出於供述者之真意，皆具信用性。況於本院審理時，已依
    人證調查程序，傳喚到場，命其立於證人之地位，由公訴人
    、辯護人當庭進行交互詰問，嗣於本院最後審理時，再逐一
    提示上開證人之偵訊筆錄並告以要旨，由被告依法辯論，認
    已保障被告之詰問權，而完足為合法調查之證據，是以證人
    徐漢明於偵查中所為之陳述作為證據，並無任何不當，揆諸
    前開說明，當具有證據能力。其餘之傳聞證據，因被告、辯
    護人、公訴人，均同意該等證據具備證據能力；本院審酌該
    等傳聞證據作成之情況，相關陳述人均未曾主張非出於任意
    性或不正取供，足信作成時之情況，應無違法或不當情事，
    因而認為適當，依刑事訴訟法第159條之5規定，該等傳聞證
    據，均具備證據能力而均得作為證據，合先敘明。
貳、有罪部分：
一、訊據被告固坦承其未經告訴人代表人即證人徐漢明之同意簽
    發上開2 張本票，惟辯稱被告亦是珮興公司實際負責人，自
    得以公司名義簽票據，不須得到徐漢明同意云云。惟查：被
    告於本院準備程序時供稱：「2張本票的部份，是在98年快
    過年前，因為積欠貨款2百多萬，對方要求我開立5張10萬元
    每個月1張合庫的支票，另外的部份開本票，這部分沒有經
    過告訴人代表人徐漢明的同意。」（見本院卷第13頁反面）
    ；於偵查中亦供承：「(問：你除開立支票外，有無經告訴
    人同意以公司名義開立本票？)我開立本票，他不知道。我
    開了2張本票及5張支票給鉅富陽，上面有公司的大小章跟我
    的小章，我是使用本來由告訴人保管的那一組大小章。」、
    (提示98年元月3日開立本票2張，問：這2張開給鉅富陽公司
    的本票，其上所蓋之大小章有無經授權？)當天我開，告訴
    人不知道，是事後我跳票後，告訴人問我，我才告訴他的。
    我以往開支票都沒有告訴告訴人，我認為我有經過授權，因
    為我跟告訴人談過，本來我是用我個人的支票，但有廠商要
    求發票是珮興的，所以要用珮興的支票，因為這樣，所以我
    認為我有權開立支票，本票是我從來沒有跟告訴人講過的事
    情。」等語（見98他字第7190號卷第155-156頁）。核與證
    人徐漢明於警詢、偵查之陳述及於本院審理時具結證稱並未
    同意被告簽發本案2紙本票等情相符。參以被告及證人徐漢
    明自警詢迄審理時均僅供述或證稱珮興公司之業務兩人係分
    別獨立經營，各自之帳款、支票款係各自給付處理等情，始
    終未提及包括授權被告得自行簽發本票之事。且簽發商業本
    票並無銀行紀錄可追查，亦無控管管道，風險較大，衡情證
    人徐漢明當無概括授權被告得自行簽發之理。足見被告係在
    告訴人代表人徐漢明不知情且未得同意之情況下簽發本案之
    本票（至被告是否有權簽發珮興公司支票乙節詳後述）。此
    外，並有證人即鉅富陽公司總經理陳俊錦於警詢及偵查中之
    證詞（見98他字第7190號卷第35-37、71-73頁）及卷附之票
    據號碼WG0000000號、WG0000000號本票影本（98他字第7190
    號卷第43頁）可證，足認被告確有偽造上開2紙本票之事實
    。本件事證明確，被告犯行堪以認定。
二、核被告所為，係犯刑法第201條第1項之偽造有價證券罪。其
    盜蓋告訴人珮興公司及代表人徐漢明印章之行為，為其偽造
    有價證券之部分行為，其偽造前述有價證券後復持以行使，
    其行使之輕度行為為偽造之高度行為所吸收，均不另論罪。
    又按接續犯，係指行為人之數行為於同時同地或密切接近之
    時地實施，侵害同一之法益，各行為之獨立性極為薄弱，依
    一般社會健全觀念，在時間差距上，難以強行分開，在刑法
    評價上，以視為數個舉動之接續施行，合為包括之一行為予
    以評價，較為合理，始足當之。是被告基於單一犯意，於同
    時地接續偽造告訴人為共同發票人之偽造有價證券犯行，係
    侵害同一被害人，為接續犯，僅論以一偽造有價證券罪。爰
    審酌被告之品行、素行尚可，有臺灣高等法院被告前案紀錄
    表在卷可考，其犯罪動機係因經商周轉不靈，急需給付貨款
    ，始以告訴人名義共同簽發上開本票，惟所為足以妨害金融
    秩序，並生損害於告訴人公司及證人徐漢明，所為實有不該
    ，且尚未與告訴人達成和解等一切情狀，量處如主文所示之
    刑。
三、按票據上之簽名，得以蓋章代之；票據之偽造或票據上簽名
    之偽造，不影響於真正簽名之效力，票據法第6條、第15條
    各定有明文；關於二人以上為共同發票之有價證券，如僅其
    中部分共同發票人係偽造，因該有價證券之真正發票人部分
    仍屬有效，為避免影響合法執票人對於真正發票人之票據權
    利，自不得將整張有價證券本體宣告沒收，然此時仍應依刑
    法第205條規定，將該有價證券關於偽造共同發票人部分宣
    告沒收（參照最高法院84年臺上字第1550號判例、96年度臺
    上字第99號判決要）。又按盜用他人真正印章所蓋之印文，
    並非偽造印章之印文，不在刑法第219條所定必須沒收之列
    ，此亦有最高法院48年臺上字第113號判例意旨可資參照。
    查本件以告訴人珮興公司為共同發票人所簽發之上開本票2
    紙，被告自己之印文為真正，被告為發票人部分則仍屬有效
    之票據，而本票上珮興公司之大小章印文既屬盜蓋，自亦不
    能依刑法第219條規定宣告沒收，均附此敘明。
參、不另為無罪諭知部分：
一、公訴意旨另以：被告為從事業務之人，竟意圖為自己不法所
    有，並基於意圖供行使之用而偽造有價證券之犯意，自98年
    4 月起，多次利用職務上持有珮興公司及其負責人徐漢明大
    小章及空白支票之機會，以變易持有為所有之意思，將空白
    支票侵占入己，並未經珮興公司及徐漢明之同意或授權，即
    以珮興公司之名義，開立如附表所示之支票共22張，金額共
    計，以清償其個人債務，因認被告涉有刑法第201條第1項之
    偽造有價證券罪及第336條第2項之業務侵占罪嫌。
二、公訴人認被告涉有此部分犯行係以告訴人代表人徐漢明之指
    訴、證人林添壽、劉宗明之證述及.中國國際商業銀行南台
    北分行票據影像查詢、及其退票支票影本4紙、台北富邦商
    業銀行古亭分行98年7月9日出具之「第二類票據信用資料查
    覆單」乙份、合作金庫98年6月19日出具之「票據事故查詢
    單」乙份、台灣票據交換所99年3月5日台票總字第09900011
    03號函為其論據。訊據被告堅決否認有此部分之犯行，辯稱
    ：其和徐漢明共同經營公司，3本支票在其那邊，公司印章
    放在徐漢明抽屜，有口頭協議各人開的票各自去負責等語。
    經查：
 (一).證人即告訴人代表人徐漢明於本院審理時證稱：「（問：被
    告與你公司合併之後，業務是一起作？還是各作各的？）各
    作各的，我做我的客戶，他作他的客戶，帳目都是自己分別
    記。」、「（問：公司支票平常是由何人保管？）95年以前
    通通是由我保管，95年以後，因為我母親年紀大、身體不好
    ，常跑醫院，被告打電話給我問說要開給廠商支票，我就會
    跟他說支票在何處，要他幫我開立。我的支票本都放在公司
    抽屜裡的手提公事包裡面，公事包跟抽屜都沒有鎖上。」、
    「（問：珮興公司所使用這三家銀行的支票記帳本是由何人
    記帳？）我自己開票，我會登錄在我自己的支票本上，被告
    開給廠商的票，登錄在他保管的支票登記本上，我會要求他
    要在票頭上寫上日期、金額、交付對象。」、「（問：你與
    被告各自拿去付款的支票，票款由何人負責存入？）90年之
    前，既使被告用珮興公司發票營業，付款也是被告個人第九
    信用合作社的支票在付款。後來因為業務往來合作，我認為
    可以信任被告，所以同意他付票給廠商時，可以用珮興公司
    的票，但需要我蓋大小章。在此情況下，被告的貨款有時候
    會進到珮興公司在合庫的帳戶、有時會進到珮興公司在富邦
    銀行的帳戶，付款時間到時，我再拿大小章及存摺給被告去
    提領，去存票款。」、「（問：有無被告自己把錢存入支票
    帳戶的情形嗎？）有。」、「（問：何種情形比較多？）被
    告自己存入票款的情形比較多。」「（問：你跟被告合作以
    後，珮興公司大部分的業務是被告的業務還是你的業務？）
    大部分是被告的業務。」、「（問：依你所述，被告營業額
    較高，珮興公司的支票是否大部分由被告在使用？）是。」
    等語（見本院卷第54-57頁）。核與證人林添壽於偵查中證
    稱「珮興公司的事都是由洪文森在處理。徐漢明在寫圍棋的
    書，所以業務主要都是由洪文森處理。」（見99年度偵字第
    2111號卷第54頁)等情相符。可知被告與證人徐漢明雖以珮
    興公司名義共同經營公司，惟實際上業務係各自承作處理，
    且珮興公司之業務幾乎均為被告之業務。
 (二).證人徐漢明自陳被告之營業額較高，珮興公司之支票大部分
    係由被告在使用，而被告所使用的支票，證人徐漢明並不會
    有紀錄，被告個人所作的支票紀錄及業務帳本，亦不需每月
    都要交給證人徐漢明檢查等情，又稱並無法知道哪些支票是
    由其電話授權後由被告自行蓋章、簽發或被告所盜蓋，亦亦
    無法判斷哪些支票係得其授權，哪些係未得其同意而簽發等
    語。參以證人徐漢明並無法提出珮興公司之支票票根及相關
    帳冊本院審酌，而由被告所提出之98年間其所使珮興公司名
    義之3家銀行支票日曆紀錄簿（見卷附證物袋）卻可得見被
    告就所用之支票有詳細之登載等情以觀，足見證人徐漢明並
    未過問被告業務之事，被告就珮興公司之支票有自行決定簽
    發之權，並毋須逐一徵得證人徐漢明之同意，證人徐漢明僅
    係因事後被告所簽發之珮興公司支票遭退票始認被告越權簽
    發支票之事，然其所言並無具體佐證，自難僅據證人徐漢明
    之證詞遽為不利於被告之認定。
 (三).此部分依卷內事證尚無法證明被告尚有偽造如附表支票及業
    務占之犯行。此外，復查無其他積極證據，足資證明被告確
    有如上開公訴意旨所主張之犯行，惟起訴書認被告此部分若
    成立犯罪，與前揭已經本院論罪科刑之偽造有價證券部分犯
    行，係屬想像競合犯之裁判上一罪關係，故不另為無罪之諭
    知。
據上論結，應依刑事訴訟法第299條第1項前段，刑法第201條第1
項，判決如主文。
本案經檢察官徐文豪到庭執行職務
中    華    民    國   100    年    5     月    20    日
                  刑事第十五庭  審判長法  官  廖紋妤
                                      法  官  莊書雯
                                      法  官  李小芬
上正本證明與原本無異。
如不服本判決應於收受送達後10日內向本院提出上訴書狀，並應
敘述具體理由；其未敘述上訴理由者，應於上訴期間屆滿後20日
內向本院補提理由書（均須按他造當事人之人數附繕本）「切勿
逕送上級法院」。告訴人或被害人如對於本判決不服者，應具備
理由請求檢察官上訴，其上訴期間之計算係以檢察官收受判決正
本之日期為準。
                                      書記官  莊文茹
中    華    民    國   100    年    5     月    23    日
附錄本案所犯法條全文
刑法第201條（有價證券之偽造變造與行使罪）
意圖供行使之用，而偽造、變造公債票、公司股票或其他有價證
券者，處3年以上10年以下有期徒刑，得併科3千元以下罰金。行
使偽造、變造之公債票、公司股票或其他有價證券，或意圖供行
使之用，而收集或交付於人者，處1年以上7年以下有期徒刑，得
併科3千元以下罰金。
附表
  ┌──┬──────┬─────────────┬─────┬─────┐
  │編號│  發票日    │      銀     行           │金額（元）│ 票   號  │
  ├──┼──────┼─────────────┼─────┼─────┤
  │ 1  │98年4月6日  │中國國際商業銀行南台北分行│  70,000  │AA0000000 │
  ├──┼──────┼─────────────┼─────┼─────┤
  │ 2  │98年4月9日  │中國國際商業銀行南台北分行│  90,000  │AA0000000 │
  ├──┼──────┼─────────────┼─────┼─────┤
  │ 3  │98年4月13日 │中國國際商業銀行南台北分行│ 100,000  │AA0000000 │
  ├──┼──────┼─────────────┼─────┼─────┤
  │ 4  │98年4月23日 │中國國際商業銀行南台北分行│  90,000  │AA0000000 │
  ├──┼──────┼─────────────┼─────┼─────┤
  │ 5  │98年4月6日  │合作金庫商業銀行景美分行  │  25,538  │000000000 │
  ├──┼──────┼─────────────┼─────┼─────┤
  │ 6  │98年4月6日  │合作金庫商業銀行景美分行  │ 100,000  │000000000 │
  ├──┼──────┼─────────────┼─────┼─────┤
  │ 7  │98年4月6日  │合作金庫商業銀行景美分行  │ 108,700  │000000000 │
  ├──┼──────┼─────────────┼─────┼─────┤
  │ 8  │98年4月8日  │合作金庫商業銀行景美分行  │ 171,800  │000000000 │
  ├──┼──────┼─────────────┼─────┼─────┤
  │ 9  │98年4月8日  │合作金庫商業銀行景美分行  │ 245,630  │000000000 │
  ├──┼──────┼─────────────┼─────┼─────┤
  │ 10 │98年4月10日 │合作金庫商業銀行景美分行  │  60,000  │000000000 │
  ├──┼──────┼─────────────┼─────┼─────┤
  │ 11 │98年4月10日 │合作金庫商業銀行景美分行  │ 100,000  │000000000 │
  ├──┼──────┼─────────────┼─────┼─────┤
  │ 12 │98年4月10日 │合作金庫商業銀行景美分行  │  76,325  │000000000 │
  ├──┼──────┼─────────────┼─────┼─────┤
  │ 13 │98年4月14日 │合作金庫商業銀行景美分行  │ 100,000  │000000000 │
  ├──┼──────┼─────────────┼─────┼─────┤
  │ 14 │98年4月20日 │合作金庫商業銀行景美分行  │ 241,145  │000000000 │
  ├──┼──────┼─────────────┼─────┼─────┤
  │ 15 │98年4月30日 │合作金庫商業銀行景美分行  │ 100,000  │000000000 │
  ├──┼──────┼─────────────┼─────┼─────┤
  │ 16 │98年5月4日  │合作金庫商業銀行景美分行  │ 100,000  │000000000 │
  ├──┼──────┼─────────────┼─────┼─────┤
  │ 17 │98年5月15日 │合作金庫商業銀行景美分行  │  18,200  │000000000 │
  ├──┼──────┼─────────────┼─────┼─────┤
  │ 18 │98年6月1日  │合作金庫商業銀行景美分行  │ 100,000  │000000000 │
  ├──┼──────┼─────────────┼─────┼─────┤
  │ 19 │98年6月25日 │合作金庫商業銀行景美分行  │  56,532  │000000000 │
  ├──┼──────┼─────────────┼─────┼─────┤
  │ 20 │98年4月6日  │台北富邦商業銀行古亭分行  │  250,000 │000000000 │
  ├──┼──────┼─────────────┼─────┼─────┤
  │ 21 │98年4月6日  │台北富邦商業銀行古亭分行  │   31,020 │000000000 │
  ├──┼──────┼─────────────┼─────┼─────┤
  │ 22 │98年4月10日 │台北富邦商業銀行古亭分行  │  250,000 │000000000 │
  └──┴──────┴─────────────┴─────┴─────┘